【裁判字號】    97,交易,2
【裁判日期】    971007
【裁判案由】    過失致死
【裁判全文】
臺灣苗栗地方法院刑事判決               97年度交易字第2號
公  訴  人  臺灣苗栗地方法院檢察署檢察官
被      告  乙○○
                      樓
選任辯護人  郭承昌律師
被      告  辛○○
上列被告因過失致死案件，經檢察官提起公訴（96年度偵字第50
22號），本院判決如下：
    主    文
辛○○因過失致人於死，處有期徒刑壹年貳月，減為有期徒刑柒
月。
乙○○無罪。
    犯罪事實
一、辛○○於民國96年3 月30日19時28分許，騎乘車號BXQ-763
    號重型機車，搭載其未婚妻許惠雯，沿苗栗縣竹南鎮○○街
    由東往西行駛，嗣因欲轉往市區，遂將機車迴轉至對向，沿
    自由街由西往東行駛，於19時33分左右，途經自由街129 號
    前時，本應注意車前狀況，並隨時採取必要之安全措施，而
    依當時天候晴天、夜間有照明、路面為柏油、乾燥、無缺陷
    、無障礙物、視距良好，並無不能注意之情事，竟疏未注意
    ，復因操控失當，致所騎乘之機車倒地滑行，後座之許惠雯
    因而彈飛，撞及對向沿自由街由東往西方向行駛至肇事地點
    之被告乙○○所駕駛之車號Q9-5835 號自用小客車左前車門
    與左後車門中間處，許惠雯因而受有頭、胸、腹部外傷併內
    出血等傷害，經送醫急救後仍不治死亡。
二、案經許惠雯之父己○○告訴及臺灣苗栗地方法院檢察署檢察
    官簽分偵查起訴。
    理    由
壹、被告辛○○有罪部分：
一、訊據被告辛○○對於前揭時地騎乘機車，搭載許惠雯行駛於
    自由街一節固坦承不諱，惟矢口否認有何過失，辯稱：伊當
    時騎機車搭載許惠雯沿自由街由東往西行駛，行經事發現場
    時，適有同向在後方由乙○○所駕駛之自小客車，因超速且
    未注意車前狀況，致乙○○自小客車之左前方車燈處，猛力
    撞擊伊機車後端，由於撞擊力道過猛，造成機車倒地呈180
    度之迴轉且刮擦地面，伊並無過失云云。惟查：
  (一)據苗栗縣警察局96年4 月2 日現場勘查所製作之報告記載：
    「(1)觀察及量測BXQ-763 號重機車、Q9-5835 號自小客車、
    Q9-0760 號自小客車相關損壞部位、高度及色漆轉移情形，
    並無明顯跡證顯示有相互撞擊情形；(2)依現場三條較明顯之
    連續性、一致性刮地痕、車禍事故現場處理人員所繪現場圖
    ，及重機車後剎車拉桿彎曲，沾有現場雙黃線之黃漆痕研判
    ，地面上刮痕應為機車左傾倒地由主腳架及側腳架摩擦所造
    成，『摩擦方向為西向東』；(3)Q9-5835 號自小客車係東向
    西行駛、機車刮地痕由西向東、BXQ-763 號重機車乘客許惠
    雯倒臥在Q9-5835 號自小客車與Q9-0760 號自小客車兩車車
    尾處。綜上跡證及機車倒地後行進之慣性，Q9-5835 號自小
    客車左前門與左後門交接處凹陷，不排除是重機車倒地後，
    乘客許惠雯拋離座位所造成」（見相驗卷第53頁）。
  (二)參酌台灣省竹苗區車輛行車事故鑑定委員會鑑定意見書亦認
    ：被告辛○○係駕駛重機車沿自由街「由西往東行駛」，因
    未注意車前狀況，且操控不當倒地滑行，致後座乘客許惠雯
    飛起撞擊沿自由街由東往西方向行駛之被告乙○○駕駛之自
    小客車左側門處，重機車則倒地滑行至丁○○臨時停於車道
    上之自小客車旁邊（見相驗卷第82頁）。
  (三)另台灣省車輛行車事故覆議鑑定委員會函亦認：依據卷附現
    場照片所示之辛○○重機車倒地位置與刮地痕遺留位置與走
    向，及苗栗縣警察局現場勘查報告之綜合研判，辛○○重機
    車肇事時之行向應係「由西往東行駛」（由丁○○小客車左
    後方駛來），應可確定（見相驗卷第119頁）。
  (四)徵諸證人即苗栗縣警察局鑑識課課長庚○○於本院審理時結
    證稱：乙○○所駕Q9-5835 號自小客車之汽車保險桿擦痕是
    慢速擦痕，且沒有拖曳樣態，汽車左前保險桿高度是30-42
    公分，機車右側乘客踏板高度是29-32 公分，二者可接觸範
    圍為3 公分；又因上開自小客車左前門下緣之刮痕只有一點
    ，無法判斷其成因，惟其高度為33公分左右，而機車右側乘
    客踏板高度為29-32 公分，機車上若有坐人，其高度會更低
    ，故因其型態、高度、面積均不符合，無法證明二車有接觸
    。刮地痕的方向代表機車行進方向，不可能發生錯誤，而現
    場之三條刮地痕具有連續性、一致性的關係，故我們研判是
    本件機車所留下的。本件機車刮地痕的起始點，是「由西向
    東」。機車在失衡開始的行向與刮地痕的方向確定是一致的
    等語（見本院卷第2 宗第205-208 頁）。衡以證人庚○○為
    苗栗縣警察局鑑識課課長，具有車禍鑑識之專業知識與經驗
    ，且擔任鑑識工作長達15年，與被告、被害人間復無親誼仇
    隙關係，是其證詞當屬客觀可信。
  (五)參以證人丁○○於檢察官訊問時證稱：「（問：機車的行經
    方向？）我從我後視鏡有看到強光靠近，沒有聽到剎車聲音
    」（見相驗卷第35頁反面）；證人丙○○即丁○○之子於檢
    察官訊問時亦證稱：「（問：機車是從何處過來？）是從後
    面騎過來（意指從伊車後面騎過來，即由西往東方向）」（
    見相驗卷第36頁反面）。核上開證詞與前述各鑑定單位之鑑
    定結果或意見相符，益徵上開各鑑定單位之鑑定結果或意見
    ，與事實相符，堪可採信。
  (六)又本件果如被告辛○○所辯，被告乙○○之自小客車自後撞
    擊辛○○之機車後端，則辛○○之機車後端必會受損，然觀
    諸現場照片，辛○○之機車後端並無碰撞受損痕跡（見相驗
    卷第59頁），足見被告辛○○所辯，與現場跡證不符，自非
    可採。
  (七)被告辛○○於事發翌日在警詢筆錄供稱：約19時許，伊附載
    許惠雯至竹南中正路看牙醫，看完牙醫許惠雯說肚子餓要到
    「市區」吃東西，伊又騎機車載許惠雯行經自由街（西向東
    ）直行等語（見相驗卷第4 頁反面）。而自由街往市區方向
    即是由西往東方向，足認被告辛○○前開所言與現場狀況相
    符。參諸被告辛○○於事發翌日即製作警詢筆錄，其陳述內
    容尚未遭污染，真實性高，自較為可採。是被告辛○○於事
    發當時確係沿自由街「由西往東方向」行駛無誤。其嗣後改
    口稱：伊是由東向西，要去轉角的超商全聯社買飲料云云（
    見本院卷第1 宗第74頁），殆屬事後卸責之詞，並非真實，
    殊不足採。
  (八)綜上，事發時被告辛○○之機車係沿自由街「由西往東方向
    」行駛，且辛○○所騎乘之BXQ-763 號重機車，與乙○○所
    駕駛之Q9-5835 號自小客車，及丁○○停放於車道上之Q9-0
    760 號自小客車並無相互碰撞情形，足堪認定。
二、公訴人雖認：被告乙○○係沿自由街由東往西行駛，因未注
    意車前狀況及兩車併行之間隔，適有同向左側由辛○○所騎
    乘附載許惠雯之重機車行經該處，「乙○○所駕汽車之左前
    門下緣與辛○○所騎機車右側發生擦撞」，致辛○○所騎機
    車人車倒地，許惠雯因而受有頭、胸、腹部外傷併內出血等
    傷害，經送醫急救後仍不治死亡云云，並認上開犯罪事實業
    據目擊證人丁○○、癸○○、戊○○、甲○○及現場處理警
    員壬○○結證屬實，且因被告乙○○所駕Q9-5835 號自用小
    客車左前門下緣有刮擦痕，高度約30公分，亦與被告辛○○
    所騎乘BXQ-763 號重機車之乘客座兩側踏板側緣之高度約30
    -35 公分相符，有苗栗縣警察局現場勘察報告及所附照片在
    卷可稽，足認兩車確有擦撞之情事。惟查：
  (一)證人即苗栗縣警察局鑑識課課長庚○○業於本院審理時結證
    稱：因被告乙○○所駕Q9-5835 號自用小客車左前門下緣之
    刮痕只有一點，無法判斷其成因，惟其高度為33公分左右，
    而機車右側乘客踏板高度為29-32 公分，機車上若有坐人，
    其高度會更低，故因其型態、高度、面積均不符合，無法證
    明二車有接觸等語，足見公訴人認自小客車左前門下緣之刮
    痕與機車右側乘客踏板處為兩車之擦撞點，誠非有據。此外
    公訴人所舉之證人中復無一人提及兩車有併行擦撞之情形，
    益見公訴人上開指訴，容係臆測之詞，不足憑採。
  (二)證人甲○○於本院先則證稱：機車與汽車是同一方向，從伊
    對向過來，車禍發生地點約離伊40公尺，「伊有看到車禍碰
    撞之情形」，是汽車撞機車云云（見本院卷第1 宗第94、95
    頁），嗣又改稱「車禍發生那一剎那，伊沒看到，但有看到
    撞擊後的現象」（見本院卷第1 宗第98頁），前後所述不一
    。審諸車禍之發生為一瞬間，實難期待距離現場有40公尺遠
    之證人能完全清楚目擊事發經過，是證人甲○○於本院坦言
    車禍實際如何發生，伊看不清楚等語，較符合真實，而可採
    信（見本院卷第1 宗第94頁），另其同時所稱伊有看到汽車
    與機車相撞之事實云云（見本院卷第1 宗第94頁），則屬無
    稽，且明顯對被告辛○○多所偏頗，難能採信。
  (三)證人戊○○已於本院審理時證稱：伊是先聽到聲音，才吸引
    伊往外看（見本院卷第2 宗第117 頁），據此足以推斷其並
    未目擊汽車與機車有無碰撞及其經過，其至多僅看見事發後
    之情形。從而其於本院證稱：伊有看到機車被汽車撞到之後
    呈180 度旋轉，且許惠雯是從勇全超市往中興高工的方向（
    即由東往西）彈飛云云，受人教導答詢之痕跡畢現。況由當
    時在現場之證人甲○○、癸○○、丁○○、丙○○等人均未
    曾證述機車有倒地後呈180 度旋轉之情形，則位處自由街12
    9 號補習班內之戊○○竟能看見機車倒地後呈180 度旋轉，
    實令人匪夷所思，其證詞顯係虛偽。再者，參諸證人即苗栗
    縣警察局鑑識課長庚○○於本院結證稱：同向由後往前撞擊
    ，是無法提供180 度迴旋的動能，只能往前或往側邊倒，同
    方向併行之兩車，不論是何部車，均會有往前之動能，故一
    定不會有180 度迴旋之動能，除非有二次撞擊之情形，但本
    案並無二次撞擊之環境（見本院卷第2 宗第207 頁）。益徵
    證人戊○○所言悖於物理原理。又證人戊○○於本院證稱：
    汽車的車燈撞到機車尾巴，機車180 度轉過來，機車的頭往
    中興高工方向（見本院卷第2 宗第124 頁），惟查，觀諸現
    場照片，可知事發後機車倒地之車頭是往中興高工之相反方
    向（即由西往東方向），足見證人戊○○之證詞亦與現場跡
    證不符。證人戊○○之證詞既悖於物理原理，更與現場跡證
    不合，自毫無採信之價值。
  (四)證人癸○○於本院證稱：伊看到許惠雯是從伊右手邊往左手
    邊方向飛出（見本院卷第2 宗第185 頁，即由東往西飛出）
    。惟查，事發時自由街129 號補習班前停滿機車，並有丁○○之車停於門前，則癸○○能否清楚看見許惠雯飛出之方向
    ，已非無疑。況果如證人所言，因事發後許惠雯係躺臥在Q9
    -5835 號自小客車與Q9-0760 號自小客車兩車車尾處，此為
    其身體彈飛後最終落地處，則其佩帶之玉手環、水晶手鍊應
    散落在身體落地處附近才是，然查上開玉手環、水晶手鍊卻
    係散落在距離許惠雯落地處之西方約5 、6 公尺處（見相驗
    卷第11頁現場圖），足見證人癸○○之證詞與現場跡證不符
    ，不可遽信。
  (五)證人即現場處理警員壬○○固於本院審理時證稱：伊有調閱
    路口監視器，從頭至尾觀看，有看到被告辛○○騎機車搭載
    許惠雯行進之畫面，共有二鏡頭，一個有照到機車從延平路
    左轉自由街，一個有照到機車在自由街由東向西之畫面（見
    本院卷第2 宗第210 頁）。惟查，上開路口監視器拍攝之時
    間為事發當日19時28分許，此有警員壬○○之報告在卷可參
    （見相驗卷第100 頁），而110 報案時間為同日19時33分，
    亦據壬○○結證在卷（見本院卷第2 宗第211 頁），其間有
    約5 分鐘之差距；且上開拍攝畫面之位置距離事發現場約有
    3 、4 百公尺，亦據證人壬○○證述在卷（見本院卷第2 宗
    第210 頁），則因路口監視器拍攝之時間、地點殆與事發之
    時間、地點有所差距，是本件自難僅以上開路口監視器之畫
    面，即認被告辛○○於事發時係沿自由街由東往西行駛。證
    人壬○○之證言，不能為被告辛○○有利之證明。
  (六)綜上，足認公訴人認被告乙○○與被告辛○○係同向沿自由
    街由東往西行駛，因被告乙○○未注意車前狀況及兩車併行
    之間隔，致乙○○所駕汽車之左前門下緣與辛○○所騎機車
    右側乘客踏板處發生擦撞云云，並非事實，不足採信。
三、參酌證人丁○○於本院審理時證稱：伊聽到大聲的「碰」一
    聲，就往車窗的左邊看，就看到許惠雯頭後仰撞到車子，許
    惠雯的頭、身體都有撞到汽車（見本院卷第2 宗第118 頁）
    。另其又同時證稱伊聽到的撞擊聲不是很大聲（見本院卷第
    2 宗第121 頁），堪認該撞擊聲應係許惠雯身體撞擊汽車之
    聲音，否則若為汽車撞擊機車，應會產生尖銳巨響才是。
四、綜合前述，本件肇事經過應為：辛○○於96年3 月30日19時
    28分許，騎乘車號BXQ-763 號重型機車，搭載其未婚妻許惠
    雯，沿苗栗縣竹南鎮○○街由東往西行駛，嗣因欲轉往市區
    ，遂將機車迴轉至對向，沿自由街由西往東行駛，於19時33
    分左右，途經自由街129 號前時，因未注意車前狀況，復因
    操控失當，致所騎乘之機車倒地滑行，後座之許惠雯因而彈
    飛，撞及對向沿自由街由東往西方向行駛至肇事地點之被告
    乙○○所駕駛之車號Q9-5835 號自用小客車左前車門與左後
    車門中間處，許惠雯因而受有頭、胸、腹部外傷併內出血等
    傷害，經送醫急救後仍不治死亡。
五、按汽車行駛時，駕駛人應注意車前狀況，並隨時採取必要之
    安全措施，道路交通安全規則第94條第3 項定有明文。本件
    被告辛○○騎乘機車本應注意上述道路交通安全規定，且依
    卷附之道路交通事故調查報告表所載，事發當時天候晴天、
    夜間有照明、路面為柏油、乾燥、無缺陷、無障礙物、視距
    良好，並無不能注意之情事，則被告辛○○竟疏未注意車前
    狀況，復因操控失當倒地滑行，以致肇事，顯有過失，且其
    過失行為與被害人許惠雯之死亡間，具有相當因果關係，自
    應負過失致人於死之責任。此外並有道路交通事故調查報告
    表、現場及車損照片、童綜合醫院病歷摘要、臺灣苗栗地方
    法院檢察署履勘現場筆錄、苗栗縣警察局現場勘察報告及所
    附照片、辛○○騎乘機車路線光碟1 片及警員壬○○出具之
    報告附卷可稽；另被害人許惠雯確因本件車禍受傷死亡，亦
    經檢察官督同法醫師相驗屬實，製有勘驗筆錄、相驗屍體證
    明書、驗斷書在卷可憑，被告辛○○之犯行，堪予認定。
六、核被告辛○○所為，係犯刑法第276 條第1 項之過失致人於
    死罪。爰審酌被告辛○○未注意車前狀況，駕駛操控失當之
    過失程度，本件車禍造成被害人家屬傷痛之程度，及被告未
    能坦承犯行，飾詞卸責，對於其機車之行向一再隱瞞，致浪
    費司法資源頗鉅，暨死者許惠雯為被告辛○○之未婚妻，告
    訴人表示不追究其責任，且被告辛○○前無犯罪紀錄，素行
    良好，有台灣高等法院被告前案紀錄表在卷可證等一切情狀
    ，量處如主文第1 項所示之刑，以資儆懲。又為紀念解除戒
    嚴20週年，予罪犯更新向善之機，所制定之中華民國96年罪
    犯減刑條例業於96年7 月16日生效實施，本件被告辛○○犯
    罪時間在96年4 月24日以前，所犯為刑法第276 條第1 項之
    罪，而宣告之有期徒刑未逾1 年6 月，合於減刑條件，爰併
    依該條例之規定減其刑期2 分之1 。
貳、被告乙○○無罪部分：
一、公訴意旨略以：被告乙○○於96年3 月30日19時30分許，駕
    駛車號Q9-5835 號自用小客車，沿苗栗縣竹南鎮○○街由東
    往西行駛，行經自由街127 號前時，本應注意汽車行駛時，
    駕駛人應注意車前狀況及兩車併行之間隔，並隨時採取必要
    之安全措施，而依當時情形並無不能注意之情事，竟疏於注
    意車前狀況及兩車併行之間隔，適有同向左側由辛○○所騎
    乘附載其未婚妻許惠雯之車號BXQ-763 號重機車行經該處，
    致乙○○所駕自小客車之左前門下緣與辛○○所騎機車右側
    發生擦撞，致辛○○所騎機車人車倒地，許惠雯因而受有頭
    、胸、腹部外傷併內出血等傷害，經送醫急救後仍不治死亡
    ，因認被告乙○○亦涉犯刑法第276 條第1 項之過失致人於
    死罪嫌云云。
二、按犯罪事實應依證據認定之，無證據不得認定犯罪事實；又
    不能證明被告犯罪者，應諭知無罪之判決，刑事訴訟法第15
    4條第2項、第301條第1項分別定有明文。刑法上處罰過失犯
    ，須行為人對犯罪之發生，有注意之義務，且依當時情形能
    注意，竟疏於注意，而使結果發生，始能加以處罰，若依當
    時情形，結果之發生，乃事出突然，非其所能注意防範，即
    無過失之可言，縱有結果之發生，亦不能令負刑責，最高法
    院80年度台上字第4056號判決意旨可資參照。
三、訊據被告乙○○固坦承伊於前揭時地駕駛車號Q9-5835 號自
    用小客車行經肇事地點，及許惠雯彈飛撞擊伊車之左前車門
    與左後車門中間處，致該處凹陷之事實。惟堅決否認有何過
    失致死犯行，辯稱：伊以時速不到30公里之速度，沿自由街
    由東往西方向行駛，案發前伊前方並無任何車輛，僅突然出
    現一女性臉孔與伊視線等高，由伊左前方往後飛去，伊隨即
    踩煞車並原地停止，伊並無過失等語。
四、查本院認定本件肇事經過為：辛○○於96年3 月30日19時28
    分許，騎乘車號BXQ-763 號重型機車，搭載其未婚妻許惠雯
    ，沿苗栗縣竹南鎮○○街由東往西行駛，嗣因欲轉往市區，
    遂將機車迴轉至對向，沿自由街由西往東行駛，於19時33分
    左右，途經自由街129 號前時，因未注意車前狀況，復因操
    控失當，致所騎乘之機車倒地滑行，後座之許惠雯因而彈飛
    ，撞及對向沿自由街由東往西方向行駛至肇事地點之被告乙○○所駕駛之車號Q9-5835 號自用小客車左前車門與左後車
    門中間處，許惠雯因而受有頭、胸、腹部外傷併內出血等傷
    害，經送醫急救後仍不治死亡，已如前述。則被告乙○○沿
    自由街由東往西正常行駛，其對於被告辛○○騎乘重機車搭
    載許惠雯，未注意車前狀況，且操控不當倒地滑行，致其乘
    客許惠雯彈飛至對向車道，身體撞擊乙○○自小客車之左前
    門與左後門交接處傷重死亡，實非被告乙○○所能預料及注
    意防範，是被告乙○○難認有何過失可言。此外復查無其他
    積極證據，足資證明被告乙○○涉有公訴人所指之犯行。揆
    諸前揭說明，既不能證明被告乙○○犯罪，依法應諭知無罪
    之判決。
據上論斷，應依刑事訴訟法第299條第1項前段、第301條第1項，
刑法第276 條第1 項，中華民國96年罪犯減刑條例第2 條第1 項
第3款、第7條，刑法施行法第1條之1，判決如主文。
本案經檢察官黃俊鳴到庭執行職務。
中    華    民    國    97    年    10    月    7     日
                  刑事第一庭法  官  黃佩韻
以上正本證明與原本無異。
如不服本判決，應於判決送達後10日內向本院提出上訴狀（應抄
附繕本），其未敘述上訴理由者，應於上訴期間屆滿後20日內補
提理由書狀於本院，上訴於臺灣高等法院臺中分院。告訴人或被
害人如對於本判決不服者，應具備理由請求檢察官上訴，其上訴
期間之計算係以檢察官收受判決正本之日期為準。
                            書記官  巫  穎
中    華    民    國    97    年    10    月    7     日
附錄本案論罪科刑法條
刑法第276條第1項：
因過失致人於死者，處2年以下有期徒刑、拘役或2千元以下罰金
。


司法院資訊處製作；財團法人民間司法改革基金會備份。
